---
title: "Modèles linéaires en grande dimension"
output: html_notebook
author: "MAHEO Manon - PENISSON Valentin"
date: "10 janvier 2022"
---

## Packages : 

https://cran.r-project.org/web/packages/dbscan/readme/README.html

```{r}
library(dbscan)
library(ggpubr)
library(factoextra)
library(ggplot2)
library(fpc)
```


## Exercice 1  : Jeux de données  de petite dimension

Sur un jeu de données de dimension 2 ou 3 de votre choix, par exemple un des jeux de données dans **Données**, ou **sismic_data.csv** ou autre :

#### Importation des données

Nous allons travaillé sur le jeu de données **Lsun.lrn**. Ce jeu de données est composé de 400 lignes et 3 colonnes : une colonne x, une colonne y et la colonne des labels.

```{r}
P <-  read.csv(file = "Lsun.lrn", header = FALSE, sep = "\t", skip = 4)[,-1]
true_label <-  as.factor(read.csv(file = "Lsun.cls", header = FALSE, sep = "\t",skip = 1)[,-c(1,3)])
data <-  data.frame(x = P[,1], y = P[,2],true_label = as.factor(label))
head(data)
```
```{r}
g <- ggplot(data = data_P, aes(x=x, y =y)) + geom_point(aes(col = true_label))
g
```

### Question 1 : Implémenter deux méthodes de partitionnement de votre choix (i.e. méthode de classification non supervisée vue en cours)

#### Méthode 1 : k-means

```{r}
# On choisit k = 3 
set.seed(123)
res.km <- kmeans(data, 3 , nstart = 25)
predict_label.km <- as.character(res.km$cluster)
```

#### Méthode 2 :

```{r}
set.seed(123)
res.dbscan <- 
predict_label.dbscan <- 
```


### Question 2 : Bien présenter les résultats obtenus, les comparer visuellement aux vraies étiquettes lorsqu'elles sont connues.

#### Méthode 1 : 

```{r}
g <- ggplot(data = data, aes(x=x, y =y)) + geom_point(aes(col = true_label, shape = predict_label.km))
g
```

### Question 3 : Pour chacune des méthodes utilisées, expliquer son fonctionnement

#### Méthode 1 : k-means

EXPLIQUER LA METHODE DES K-MEANS

#### Méthode 2 : dbscan

EXPLIQUER LA METHODE DES DBSCAN



## Exercice 2

### Question 1 : Appliquer une méthode de partitionnement de données sur un jeu de données réelles de votre choix, issues par exemple de : *https://www.cs.ucr.edu/~eamonn/time_series_data_2018/*
